臺灣高等法院刑事判決　　　　　　　　99年度上訴字第4483號
上　訴　人
即　被　告　詹建輝
上列上訴人因偽證案件，不服臺灣板橋地方法院99年度訴字第56
號，中華民國99年7月8日第一審判決（起訴案號：臺灣板橋地方
法院檢察署98年度偵字第23255 號），提起上訴，本院判決如下
：
    主  文
上訴駁回。
    事  實
一、詹建輝曾於民國79年間因公共危險案件，經本院以79年度上
    訴字第3728號撤銷原判決，改判處有期徒刑7年6月確定，入
    監執行後，於84年10月19日假釋出監。另於86年間因妨害自
    由、傷害、違反麻醉藥品管理條例及藥事法等案件，先後經
    本院以86年度上訴字第4239號及88年度上更一字第615 號判
    決各判處有期徒刑2 年、6 月、6 月、3 月確定，嗣上開4
    罪經本院以89年度聲字第298 號裁定定其應執行刑為有期徒
    刑3 年確定，並與前揭經撤銷假釋後之殘刑有期徒刑1 年9
    月25日接續執行，至89年11月10日2 度假釋出監。又於91年
    間因違反槍砲彈藥刀械管制條例案件，經臺灣臺北地方法院
    以91年度訴字第749 號判處有期徒刑4 月，先後經本院以91
    年度上訴字第3097號、最高法院以92年度台上字第988 號判
    決駁回上訴確定，嗣經與前揭經撤銷假釋後之殘刑有期徒刑
    1 年7 月24日接續執行，至94年4 月22日因縮刑期滿執行完
    畢。詎仍不知悔改，明知附表所載張新亮、高樹明、范世平
    （下稱張新亮等3 人）共同販賣第一級毒品海洛因予伊之事
    實均為真正，竟於97年12月10日14時30分許，在臺灣板橋地
    方法院96年度重訴字第63號案件（下稱前案）審判時供前具
    結後，虛偽證稱：小四並非在庭之范世平，檢警提供照片供
    伊指認時，伊認不出來，是警察跟伊比出何人為小四，伊始
    為上開指認等語，而就與張新亮等3 人涉犯共同販賣第一級
    毒品案件案情有重要關係之事項為虛偽之證述。
二、案經臺灣板橋地方法院於審結前案後依職權向臺灣板橋地方
    法院檢察署檢察官提出告發，經該署檢察官偵查後提起公訴
    。
    理  由
壹、證據能力部分：
    按被告以外之人（包括證人、鑑定人、告訴人、被害人及共
    同被告等）於審判外之陳述雖不符刑事訴訟法第159條之1至
    之4 等四條之規定，然經當事人於審判程序同意作為證據，
    法院審酌該言詞陳述或書面陳述作成時之情況，認為適當者
    ，亦得為證據；當事人、代理人或辯護人於法院調查證據時
    ，知有刑事訴訟法第159條第1項不得為證據之情形，而未於
    言詞辯論終結前聲明異議者，視為有前項之同意，同法第15
    9條之5定有明文。立法意旨在於傳聞證據未經當事人之反對
    詰問予以核實，原則上先予排除。惟若當事人已放棄反對詰
    問權，於審判程序中表明同意該等傳聞證據可作為證據；或
    於言詞辯論終結前未聲明異議，基於尊重當事人對傳聞證據
    之處分權，及證據資料愈豐富，愈有助於真實發見之理念，
    且強化言詞辯論主義，使訴訟程序得以順暢進行，上開傳聞
    證據亦均具有證據能力。查本件下列所引用之被告以外之人
    於審判外之供述或非供述證據，因被告於本院審理中經合法
    傳喚無正當理由均不到庭，惟據其於原審準備程序及審判程
    序時均表示無意見（見原審卷一第223 頁反面、原審卷二第
    8 頁正面），且迄至原審及本院言詞辯論終結前均未聲明異
    議，而本院審酌上開供述或非供述等證據資料製作時之情況
    ，無不當取供及證明力明顯過低之瑕疵，認以之作為證據應
    屬適當，揆諸前開規定，本院亦認為均應有證據能力。
貳、實體部分：
一、上訴人即被告詹建輝提起上訴後，於本院審理中經合法傳喚
    無正當理由均不到庭，惟據其提起上訴意旨略以：伊曾供述
    實情經過，會在檢察官偵訊時說謊，係因前來借訊之員警說
    懷疑伊是張新亮集團的一員，伊才會編造非事實之供述，惟
    伊因良心不安，於開庭時始供出實情，然而原審卻認定張新
    亮等3 人販賣毒品事實，並認定被告證述不實，採為偽證之
    依據，既然原審認定被告於借訊時之不實供述為真實，則被
    告何來「偽證」罪？再退步言，被告係「自首」供述，惟原
    審有罪判決卻漏未記載，顯有理由不備之違法云云。
二、訊據被告於原審矢口否認有何偽證犯行，辯稱：伊在前案地
    院作證時說的是事實，伊雖有於96年11月9 日偵訊時具結證
    稱伊有於上開時地向小四拿1,000到2,000元的海洛因，但事
    實上並沒有，伊之所以會在前案偵訊時說謊，是因伊到北所
    後第2 天就被市刑大借訊，員警說張新亮曾經幫伊交保過，
    所以懷疑伊是張新亮集團的一員，伊說不是，伊當時提藥又
    緊張，才會說伊跟范世平買過海洛因，事實上伊沒有跟范世
    平等3 人買過海洛因，也沒有在96年5、6月間在中和市○○
    路72號2 樓買過海洛因，伊承認前案偵訊所言是偽證罪云云
    。惟查：
（一）查被告曾於97年12月10日14時30分許，在原審法院前案審
      理時到庭為張新亮等3 人作證，並於供前具結後先後作成
      上揭審理時之證述乙節，業據被告於原審審理中供認不諱
      ，並有原審法院前案97年12月10日審判筆錄及被告所簽結
      文各1 份在卷可稽（見原審法院前案卷二第199 頁至204
      頁、第208頁），應堪信為真實。
（二）被告雖否認其於原審法院前案審理時證述內容係屬虛偽，
      惟查：
   1、被告於96年10月10日因竊盜案件被羈押於臺灣臺北看守所
      ，96年10月12日移監至臺灣臺北監獄執行另案有期徒刑乙
      節，業據被告於96年10月11日15時55分至17時15分期間，
      在臺北看守所偵訊室接受員警詢問時陳述明確，核與本院
      被告前案紀錄表所載之被告入出監紀錄相符，而被告於該
      次警詢時係稱：伊認識「四哥」張新亮，另曾在臺北縣中
      和市○○路72號2 樓見過「小四」范世平及「樹樹」高樹
      明，但不熟，與他們都是朋友關係。伊有向綽號「小四」
      范世平買過3、4次海洛因，每次買1,000到2,000元不等，
      都是在臺北縣中永和地區跟范世平交易。伊去過臺北縣中
      和市○○路72號2 樓5、6次，都是與伊大哥綽號「大胖」
      陳振民去找張新亮聊天，其中僅1、2次沒有施用毒品，其
      他每次都有施用，毒品都是張新亮放在桌上，伊要用時有
      問張新亮，張新亮都告訴伊自己拿去用沒有關係。張新亮
      是伊大哥陳振民的朋友，所以才會找人幫伊辦理交保等語
      （見96年度偵字第16450 號偵查卷第243 頁至第245 頁）
      ，此時距離其因另案羈押入所雖然僅隔1 日，惟由員警係
      於通訊監察過程中發現張新亮曾於96年6 月13日打電話請
      張新東等人去幫被告辦理交保，適被告因另案遭到羈押，
      乃前往臺北看守所辦理借訊，以釐清被告與張新亮間之關
      係等偵查過程，可知員警於借訊當時，除前揭僅涉委託交
      保之通訊監察譯文外，事實上並無任何關於被告與張新亮
      乃至於范世平間買賣毒品的情資，且被告亦從未提及員警
      當時有對其施以任何強暴、脅迫、詐欺、利誘或其他不法
      取供行為，當無暗示或指導詹建輝應如何指證張新亮等3
      人販賣第一級毒品給伊之可能，堪認其上揭所述內容應係
      本於自由意識所為陳述。再由張新亮打電話請張新東等人
      去幫被告辦理交保之事實，亦可知張新亮與被告間當時應
      有一定之交情存在，然被告於上揭警詢時仍稱張新亮有多
      次提供毒品給伊施用之事實，相較之下，范世平與被告間
      之交情則較淺薄，被告乃於上揭警詢時指稱伊有向范世平
      購買海洛因約3、4次之事實。倘被告於警詢時確實有提藥
      導致意識或精神不濟之情形，則在員警並未握有確切證據
      之客觀情形下，其大可泛稱不知或不記得，然其卻明確指
      稱伊有向范世平購買3、4次海洛因，且僅曾在張新亮住處
      得其同意後施用其放在桌上的毒品，從未向張新亮買過海
      洛因，其顯已慮及與張新亮、范世平間之親疏遠近關係，
      而為上揭避重就輕之詞，足見其當時應有足夠之辨別事理
      能力；另參以其於原審法院前案偵查、審理過程中，從未
      提及警詢當時有提藥的情形，是其在原審法院本案審理時
      辯稱：該次警詢時有提藥的情形云云，應係事後卸責之詞
      ，不足採信。
   2、次查，被告其後於96年11月9 日11時28分許，被借提至臺
      灣板橋地方法院檢察署接受檢察官訊問，此時距離前揭96
      年10月10日羈押入所時已經將近1 個月，當可排除因提藥
      導致意識或精神狀態不佳之可能性，而被告此次到庭係以
      證人身分為被告張新亮等3 人涉嫌販賣第一級毒品案件作
      證，其經供前具結後，證稱：伊有於96年5、6月間至「四
      哥」位在臺北縣中和市○○路住處向「小四」買1,000 至
      2,000 元之海洛因1 小包，重量伊不清楚；伊有向「小四
      」買過2、3次海洛因，都是直接跟「小四」拿，沒有買過
      安非他命等語，並以照片指認范世平即為「小四」等語（
      見同上偵查卷第301 頁），核與其在上揭警詢時所稱：有
      向范世平購買3、4次海洛因等語，且未說過有向范世平買
      過安非他命等情形大致相符。是倘如被告所辯其警詢時係
      在提藥狀態下所言，衡情其前後2 次陳述應會出現差異，
      然事實上並沒有，堪認被告上揭警詢陳述係在意識清楚之
      狀態下所為無訛。又被告當時係在另案執行中，並非因本
      案員警破獲張新亮等人而一併遭到查獲，按理應屬單純之
      證人，且其在上揭作證時已滿36歲，學歷為國中肄業（見
      同上偵查卷第241 頁警詢筆錄所紀錄之教育程度），當具
      相當之智識程度，應能清楚理解簽署結文具結後之法律效
      果，並知悉如其作證內容涉及他人犯罪事實，則其偵訊筆
      錄勢將作為證明該人犯罪之證據方法，竟仍於簽署結文（
      見同上偵查卷第303 頁）後，作成上揭明顯不利於范世平
      之證言，當足擔保其所言之真實性。
   3、再查，其後被告於原審法院前案97年10月12日審理時雖又
      以證人身分具結證稱：「（辯護人請求提示詹建輝警偵訊
      筆錄，問：對於警詢、偵查中曾說過向小四買過毒品，有
      何意見）我有向小四買過毒品，但不知道小四的名字，因
      為那時我去找四哥，在那裡碰到1 個叫小四的人，我後來
      毒品跟小四買的」、「我不認識范世平」、「我是在張新
      亮住處樓梯間向小四買海洛因時問對方名字，他說他叫小
      四」、「我是去那邊找張新亮，結果他叫小四來，當時張
      新亮打藥睡著了，小四也有打藥，我問他有無藥可以賣我
      」等語（見原審法院前案卷二第201頁至第204頁），亦即
      仍然證稱曾在張新亮臺北縣中和市○○路72號2 樓住處（
      樓梯間）向綽號「小四」之人買海洛因，但否認「小四」
      即為范世平云云。惟被告前於警詢及偵訊時均明確指稱綽
      號「小四」之人即為范世平，核與其於原審法院前案審理
      時所言即有歧異，且范世平於原審審理時亦具結證稱：我
      是在中和市○○路72號1 樓那邊賣檳榔，詹建輝、賴昱維
      他們是認識張新亮，他們去過2 樓找張新亮，他們去找張
      新亮時都會路過1 樓，所以因此認識；他們都稱呼我「小
      四」，我除了「小四」就沒有別的綽號等語（見原審本案
      卷二第9 頁），表示范世平是在張新亮中正路72號2 樓住
      處樓下賣檳榔，此項客觀情狀亦恰與被告於前案偵訊時證
      稱：我是去那邊找張新亮，結果他叫小四來，後來我在張
      新亮住處樓梯間問對方名字，他說他叫小四，後來就跟小
      四買等語相符。再者，參諸被告於原審本案審理時亦自稱
      「小四就是范世平」、「除了稱呼范世平小四外，沒有叫
      其他人小四。」等語（見原審本案卷二第12頁正、反面）
      ，此言與被告前案審理時所言亦恰相反，以范世平係在張
      新亮住處1 樓賣檳榔，被告經過會跟其打招呼，豈有不知
      當時賣海洛因給伊、自稱小四之人即為范世平之理？況參
      以范世平於前案96年10月12日檢察官偵訊時亦曾以證人身
      分具結證稱：詹建輝係向張新亮購買毒品等語（見同上偵
      查卷第255 頁），堪認范世平就被告前來購買毒品之事顯
      然知情，故其在原審法院前案審理時否認其在張新亮住處
      購買海洛因時所遇之「小四」即為范世平云云，應係迴護
      范世平之詞，殊難採信。
   4、被告於原審準備程序及審理時固坦承於前案偵查中具結所
      言屬於偽證云云，但其於前案偵訊及審理時均曾具結作證
      ，偵訊及審理時針對范世平是否有於上揭時地販賣海洛因
      予伊之重要事實，所證前後矛盾，已如前述，換言之，2
      次作證必有1次屬於偽證。上揭偵訊所證述內容，除與警
      詢所言大致吻合外，且係於甫遭另案羈押後轉執行將近1
      個月左右即接受檢察官偵訊，距離案發時間較近，衡情較
      無權衡各項利弊得失之機會，亦較無外力干擾之可能，復
      無其他事證顯示被告於製作上揭警詢及偵訊筆錄過程中有
      遭到員警甚至檢察官威脅、利誘，或為其他不法取供手段
      ，所言當較其後張新亮等3 人遭檢察官起訴，並明確列載
      被告上揭警、偵訊筆錄為證據方法後，再於原審法院前案
      審理時到庭作證所言可信。再者，原審法院前案經審理後
      ，亦認定張新亮等3 人確有附表所示犯罪事實，張新亮等
      3 人上訴後，張新亮於本院98年度上訴字第3514號案件98
      年10月19日準備程序及98年12月17日審理程序時亦均表示
      承認有原判決書所認定的毒品販賣犯行等語（見本院98年
      度上訴字第3514號刑事卷第167 頁反面、第219 頁反面）
      ，而范世平於該案98年12月17日審理時雖自稱：我承認我
      有轉讓，但我沒有販賣云云（見同上卷第219 頁反面），
      但於原審本案審理時則明確稱：我是承認轉讓給林柏全、
      斯厚剛，我在高院也是這樣講，只是書記官沒有記清楚，
      詹建輝跟賴昱維我從來沒有拿毒品給他們過云云（見原審
      本案卷二第9 頁），亦即范世平就販賣第一級毒品海洛因
      給被告部分，迄今仍然否認犯罪，假設被告終將因為前案
      偵訊及審理之證言而被判處1 個偽證罪，而其於原審本案
      又堅稱其於原審法院前案審理時所言屬實，非但本案將獲
      判無罪，此結果對范世平前案犯罪而言亦較有利，當亦更
      難期待其會於本案原審審理時坦承偽證。是被告辯稱：伊
      於原審法院前案審理時證稱未向范世平、張新亮買過海洛
      因屬實云云，顯係事後卸責之詞，不足採信。
（三）綜上所述，被告上揭辯解，均係事後卸責之詞，不足採信
      。從而，本件事證明確，被告偽證犯行，堪以認定，應予
      依論科。
三、核被告詹建輝所為，係犯刑法第168 條之偽證罪。又被告有
    上揭事實欄所載科刑及執行紀錄乙節，有本院被告前案紀錄
    表1 份附卷可稽，其於有期徒刑執行完畢後5 年以內，故意
    再犯本件有期徒刑以上之罪，為累犯，應依刑法第47條第1
    項規定，加重其刑。
四、原審審理結果，認被告罪證明確，適用刑法刑法第168 條、
    第47條第1 項之規定，審酌被告犯罪之動機、目的，智識程
    度，於審判時作偽證影響司法審判之正確性甚鉅，及犯後態
    度等一切情狀，量處有期徒刑10月，以示懲儆。核其認事用
    法，並無違誤，量刑亦屬妥適。被告上訴意旨除仍執原審上
    揭辯解否認上揭犯行外，並以伊曾供述實情經過，會在檢察
    官偵訊時說謊，係因前來借訊之員警說懷疑伊是張新亮集團
    的一員，伊才會編造非事實之供述，惟伊因良心不安，於開
    庭時始供出實情，然而原審卻認定張新亮等3 人販賣毒品事
    實，並據以認定被告偵查中所述不實，而採為偽證之依據，
    既然原審採被告於借訊時之不實供述為真，則被告何來「偽
    證」罪？再退步言，今日被告係「自首」供述，惟原審有罪
    判決卻漏未記載，顯有理由不備之違法等云云為由，指摘原
    判決不當。惟查，本件如上所述，被告否認涉有偽證犯行，
    均不足採信（詳見本判決理由貳、二說明），被告上揭涉有
    刑法第168 條之偽證犯行，已堪認定。再按對於未發覺之罪
    自首而受裁判者，得減輕其刑，刑法第62條前段固定有明文
    。查本件被告於原審準備程序及審理時固坦承於前案偵查中
    具結所言屬於偽證云云，惟如上所述，被告在前案偵訊及審
    理時具結作證，對於范世平是否有於上揭時地販賣海洛因予
    伊之重要事實，證述內容前後矛盾，換言之，2次作證必有1
    次屬於偽證。上揭偵訊所證述內容，除與警詢所言大致吻合
    外，且係於甫遭另案羈押後轉執行將近1 個月左右即接受檢
    察官偵訊，距離案發時間較近，衡情較無權衡各項利弊得失
    之機會，亦較無外力干擾之可能，復無其他事證顯示被告於
    製作上揭警詢及偵訊筆錄過程中有遭到員警甚至檢察官威脅
    、利誘，或為其他不法取供手段，所言當較其後張新亮等3
    人遭檢察官起訴，並明確列載被告上揭警、偵訊筆錄為證據
    方法後，再於原審法院前案審理時到庭作證所言可信。再者
    ，原審法院前案經審理後，亦認定張新亮等3 人確有附表所
    示犯罪事實，張新亮等3 人上訴後，張新亮於本院98年度上
    訴字第3514號案件98年10月19日準備程序及98年12月17日審
    理程序時亦均表示承認有原判決書所認定的毒品販賣犯行等
    語（見本院98年度上訴字第3514號刑事卷第167 頁反面、第
    219 頁反面），而范世平於該案98年12月17日審理時雖自稱
    ：我承認我有轉讓，但我沒有販賣云云（見同上卷第219 頁
    反面），但於原審本案審理時則明確稱：我是承認轉讓給林
    柏全、斯厚剛，我在高院也是這樣講，只是書記官沒有記清
    楚，詹建輝跟賴昱維我從來沒有拿毒品給他們過云云（見原
    審本案卷二第9 頁），亦即范世平就販賣第一級毒品海洛因
    給被告部分，迄今仍然否認犯罪，假設被告終將因為前案偵
    訊及審理之證言而被判處1 個偽證罪，而其於原審本案又堅
    稱其於原審法院前案審理時所言屬實，非但本案將獲判無罪
    ，此結果對范世平前案犯罪而言亦較有利，當亦更難期待其
    會於本案原審審理時坦承偽證。揆諸上揭說明，本件尚難認
    被告符合自首要件。此外，本件原判決就被告上訴理由所執
    取捨亦已多所論述，及說明其憑以認定之依據，有如前述，
    經核與吾人日常生活經驗所得之定則亦無違背。是被告所執
    上訴理由，本院尚難採為被告有利認定之依據。是本件被告
    之上訴，為無理由，應予駁回。
五、被告於本院審判期日經合法傳喚，無正當理由不到庭，爰不
    待其陳述逕行判決。
據上論斷，應依刑事訴訟法第371 條、第368 條，判決如主文。
本案經檢察官董怡臻到庭執行職務。
中    華    民    國    100    年    6    月    23    日
                  刑事第十五庭  審判長法  官  沈宜生
                                      法  官  林明俊
                                      法  官  吳炳桂
以上正本證明與原本無異。
如不服本判決，應於收受送達後10日內向本院提出上訴書狀，其
未敘述上訴之理由者並得於提起上訴後10日內向本院補提理由書
（均須按他造當事人之人數附繕本）「切勿逕送上級法院」。
                                      書記官  劉育君
中    華    民    國   100    年    6     月    23    日
附錄本案論罪科刑法條全文：
刑法第168 條：
於執行審判職務之公署審判時或於檢察官偵查時，證人、鑑定人
、通譯於案情有重要關係之事項，供前或供後具結，而為虛偽陳
述者，處7 年以下有期徒刑。
附表：
┌────────────────────────────────────┐
│               前案所認販賣第一級毒品之犯罪事實                         │
├────────────────────────────────────┤
│張新亮、高樹明、范世平共同基於販賣第一級毒品海洛因之犯意聯絡，於96年5、6│
│月間某日，由范世平在臺北縣中和市○○路72號2樓張新亮住處，以1,000元之價格│
│販賣海洛因1包予詹建輝。                                                 │
└────────────────────────────────────┘